【裁判字號】    99,訴,951
【裁判日期】    990517
【裁判案由】    偽造文書等
【裁判全文】
臺灣臺中地方法院刑事判決               99年度訴字第951號
公  訴  人  臺灣臺中地方法院檢察署檢察官
被      告  甲○○
上列被告因偽造文書等案件，經檢察官提起公訴（99年度偵字第
73010、7372 號），被告於準備程序中就被訴事實為有罪之陳述
，經本院合議庭評議後裁定由受命法官獨任改行簡式審判程序，
本院判決如下：
    主    文
甲○○共同行使偽造私文書，足以生損害於公眾及他人，處有期
徒刑伍月，如易科罰金，以新臺幣壹仟元折算壹日。扣案之偽造
「乙○○」之國民身分證壹張、偽造「乙○○」之全民健康保險
卡壹張、偽造「盧仕安」之印章壹枚、門號0000000000號行動電
話壹支（含SIM 卡壹張）、臺中商業銀行存款業務往來申請約定
書上戶籍地址欄內偽造「盧仕安」之印文貳枚、領用人欄內偽造
「盧仕安」之署名壹枚及印文壹枚、申請人兼立約人欄內偽造「
盧仕安」之署名壹枚及印文壹枚、印鑑卡上偽造「盧仕安」之印
文壹枚，均沒收。
    犯罪事實
一、甲○○（綽號「胖達」）係真實姓名年籍不詳綽號「伯爵」
    之成年男子所屬詐騙集團之成員。甲○○負責協助「伯爵」
    詐欺犯罪集團吸收願意擔任冒名申辦人頭帳戶之成員，於民
    國98年10月初，向友人吳俊億（業經本院另案審結）表示如
    持貼有吳俊億相片之偽造證件至金融機構開戶，並取得存摺
    及金融卡而交付予「伯爵」詐欺集團，即可賺取每件新臺幣
    （下同）1 萬元之報酬。吳俊億因缺錢花用，遂與甲○○等
    詐欺集團成員，共同基於偽造公印文、行使意圖供冒用身分
    使用而偽造之國民身分證、偽造全民健康保險卡之特種文書
    、行使偽造私文書及詐欺取財之犯意聯絡，意圖為自己不法
    之所有，於98年10月初某日，先由甲○○陪同吳俊億，前往
    臺中市西屯區逢甲商圈某照相館，拍攝偽造證件所需之大頭
    照，吳俊億隨即將儲存該照片電子檔案之光碟，交付予甲○
    ○轉交該真實姓名年籍不詳之詐騙集團成員，於不詳時間，
    在不詳地點，利用不詳管道所取得之乙○○個人年籍資料再
    黏貼吳俊億照片之方式，偽造含「內政部印」公印文之「乙
    ○○」國民身分證及全民健康保險卡各1 張後，再委託不知
    情之刻印業者偽刻「乙○○」之印章1 枚（該刻印業者誤刻
    為「盧仕安」，而該真實姓名年籍不詳之詐欺集團成員亦未
    察覺）。甲○○再於98年10月15日撥打電話予吳俊億，要求
    吳俊億於98年10月19日上午8時30 分許，主動撥打電話與其
    聯絡，吳俊億依約於98年10月19日上午8時30 分許，撥打電
    話與甲○○聯絡後，甲○○指示吳俊億於98年10月19日上午
    9 時30分許前往臺中市○○路肯德基速食店前等候該真實姓
    名年籍不詳之詐欺集團成員，吳俊億依約前往等候，於98年
    10月19日上午10時許，該真實姓名年籍不詳之詐欺集團成員
    即駕駛TOYOTA廠牌YARIS 型號自小客車前來搭載吳俊億後，
    隨即交付前開偽造「乙○○」之國民身分證、全民健康保險
    卡各1張、偽造「盧仕安」之印章1枚及門號0000000000號行
    動電話1 支予吳俊億，並要求吳俊億前往臺中商業銀行東勢
    分行申請開立帳戶。吳俊億應允後，該真實姓名年籍不詳之
    詐欺集團成員即駕車搭載吳俊億，前往位於臺中縣東勢鎮○
    ○路61號之臺中商業銀行東勢分行，於98年10月19日中午12
    時許，由吳俊億單獨下車進入臺中商業銀行東勢分行櫃檯，
    未經乙○○之同意或授權，持前開偽造證件、印章及行動電
    話，擅自冒用乙○○之名義，接續在臺中商業銀行東勢分行
    申請開戶所需填載之存款業務往來申請約定書上戶籍地址欄
    內偽造「盧仕安」之印文2 枚、領用人欄內偽造「盧仕安」
    之署名1枚及印文1枚、申請人兼立約人欄內偽造「盧仕安」
    之署名1枚及印文1枚，並在印鑑卡上偽造「盧仕安」之印文
    1 枚後，連同前開偽造證件，一併持以行使交付銀行承辦行
    員簡淑閔，致使行員簡淑閔誤信為乙○○本人申請開立帳戶
    ，足以生損害於乙○○本人、臺中商業銀行東勢分行對於客
    戶帳戶資料管理之正確性、內政部及戶政機關對於國民身分
    證核發之正確性、全民健康保險局對於全民健康保險卡資料
    管理之正確性；惟因銀行承辦行員簡淑閔在核對吳俊億申請
    開立帳戶所提出之證件資料時，發現吳俊億提出之國民身分
    證、全民健康保險卡名義人均為乙○○，卻簽署盧仕安之名
    字及蓋用盧仕安之印文，經詳細檢視後，發現吳俊億提出之
    國民身分證、全民健康保險卡均屬偽造，立即報警處理，而
    未予核發吳俊億所申請開立之金融帳戶存摺及金融卡。嗣經
    警據報於98年10月19日中午12時10分許，前往臺中商業銀行
    東勢分行，當場查獲吳俊億，並扣得前開偽造「乙○○」之
    國民身分證1張、偽造「乙○○」之全民健康保險卡1張、偽
    造「盧仕安」之印章1 枚、門號0000000000號行動電話（含
    SIM卡1張）等物（上開扣案物品、目錄表均附於本院98年度
    訴字第3904號卷宗內）。
二、案經臺中縣警察局東勢分局報告及臺灣臺中地方法院檢察署
    檢察官自動檢舉偵查起訴。
    理    由
一、按被告以外之人於審判外之陳述雖不符刑事訴訟法第159 條
    之1至之4之規定，而經當事人於審判程序同意作為證據，法
    院審酌該言詞陳述或書面陳述作成時之情況，認為適當者，
    亦得為證據；當事人、代理人或辯護人於法院調查證據時，
    知有刑事訴訟法第159條第1項不得為證據之情形，而未於言
    詞辯論終結前聲明異議者，視為有前項之同意，同法第 159
    條之5 ，定有明文。本案公訴人、被告甲○○於本院審判期
    日，就本院所引用下列證據之證據能力，並未加以爭執，且
    本院審酌證據作成之形式、取得之方式，均無瑕疵，及與待
    證事實具有關聯性等情況，認為適當，揆諸前開說明，均有
    證據能力，當得作為證據。
二、訊據被告甲○○對於在前揭時、地與另案被告吳俊億及該真
    實姓名年籍不詳之詐欺集團成員，未經告訴人乙○○之同意
    或授權，偽造含「內政部印」公印文之「乙○○」國民身分
    證及全民健康保險卡，偽刻「盧仕安」之印章，再由吳俊億
    持前開偽造證件資料，擅自冒用告訴人乙○○之名義，向臺
    中商業銀行申請開立帳戶，而由吳俊億在申請資料上偽造「
    盧仕安」之署名、偽蓋「盧仕安」之印文，持以行使交付承
    辦行員，嗣因該承辦行員發現申請資料上之印文、署名與被
    告之提出身分證件不符，察覺係偽造證件，而未予核發所申
    請之金融帳戶存摺及提款卡，足以生損害於乙○○本人、臺
    中商業銀行東勢分行對於客戶帳戶資料管理之正確性、內政
    部及戶政機關對於國民身分證核發之正確性、全民健康保險
    局對於全民健康保險卡資料管理之正確性等情，均坦承在卷
    ，核與證人即共同被告吳俊億於警詢中之陳述內容（見警卷
    第7至14 頁）均屬相符，並有臺中商業銀行存款業務往來申
    請約定書及印鑑卡1 份（見警卷第19頁）、偽造乙○○之國
    民身分證及全民健康保險卡正反面影本各1 份（見警卷第18
    頁）、查獲物品照片1張（見警卷第17 頁）、本院98年度訴
    字第3904號刑事判決書1 份（見98年度他字第5566號偵查卷
    第2至6頁）、通訊監察譯文1 份（見98年度他字第5566號偵
    查卷第7至23頁）、照片3張（見99年度偵字第7372號偵查卷
    第22 、23頁）等在卷可稽，復有扣案詐騙教戰守則2張為證
    ，被告自白供述與現有事證相符，應堪置信。本件事證已臻
    明確，被告犯行，洵堪認定。
三、論罪科刑部分：
（一）按刑法第212 條所謂「其他相類之證書、介紹書」，係指
      與關於品行、能力、服務之證書、介紹書相類似之文書而
      言，如其具有公文書之性質，則依特別法優於普通法之原
      則，尚無適用同法第211 條而論以偽造公文書之餘地。次
      按刑法第218條第1項所稱之公印，係指由政府依印信條例
      第6 條相關規定製發之印信，用以表示公署或公務員之資
      格，即俗稱之大印及小官章而言，如不足以表示公署或公
      務員之資格者，即非公印，本件偽造「乙○○」之國民身
      分證上「內政部印」之印文1 枚，為表示內政部公署之公
      印文甚明（最高法院69年台上字第1676號判例、90年度台
      上字第2522 號判決參照）。又國民身分證固屬刑法第212
      條之特種文書，惟戶籍法於97年5月28 日增訂公佈第75條
      第1 項規定：「意圖供冒用身份使用，而偽造、變造國民
      身分證，足以生損害於公眾或他人者，處五年以下有期徒
      刑、拘役或科或併科新臺幣五十萬元以下罰金」；依其內
      容，關於偽造國民身分證部分，應屬刑法第212 條之特別
      規定。至於刑法第218條第1項之偽造公印文罪，並未修正
      ，且與戶籍法第75條第1 項之構成要件不同，自難謂戶籍
      法第75條第1項係刑法第218條第1 項之特別法（最高法院
      97年度台上字第5114號判決參照）。又偽造、變造國民身
      分證，並不當然需要偽造國民身分證上之公印文，是偽造
      、變造國民身分證，自不能當然包括偽造公印文在內。而
      偽造公印文，刑法第218 條既有獨立處罰規定，且較戶籍
      法第75條第1 項規定之處罰為重，則於偽造國民身分證同
      時偽造公印文者，即難僅論以戶籍法第75條第1 項之罪，
      而置刑法第218條第1項處刑較重之罪於不問。是以，偽造
      國民身分證，如有偽造公印文之行為，仍應構成刑法第21
      8條第1項之偽造公印文之罪（參照戶籍法第75條立法理由
      、大法官釋字第82號解釋、最高法院97 年度台非字第328
      號判決意旨）。是關於被告甲○○與所屬詐欺集團成員及
      另案共同被告吳俊億意圖供冒用身分使用而偽造「乙○○
      」之國民身分證並持以行使之犯行，係犯戶籍法第75條第
      2項、第1項之行使偽造國民身分證罪；其於前開偽造「乙
      ○○」之國民身分證上偽造「內政部印」之公印文，係犯
      刑法第218條第1項之偽造公印文罪；被告偽造「乙○○」
      全民健康保險卡並持以行使之犯行，係犯刑法第216 條、
      第212 條之行使偽造特種文書罪。且偽造「乙○○」國民
      身分證及全民健康保險卡之低度行為，應為行使前開偽造
      國民身分證及全民健康保險卡之高度行為所吸收，均不另
      論處。
（二）又被告甲○○與另案共同被告吳俊億意圖詐取銀行存摺及
      金融卡以供被告甲○○所屬之詐騙集團使用，先由已成年
      詐欺集團成員偽造「盧仕安」之印章，再由另案被告吳俊
      億持往臺中商業銀行東勢分行申請開立帳戶，在「存款業
      務往來申請書」及「印鑑卡」上分別偽造「盧仕安」之署
      名及印文，連同前開偽造證件，持以行使交付承辦行員，
      嗣因承辦行員察覺提示之證件係屬偽造，而未及得手之犯
      行，係犯刑法第216條、第210條之行使偽造私文書罪、刑
      法第339條第3項、第1 項之詐欺取財未遂罪。其偽造印章
      、署名、印文之行為，為偽造私文書之階段行為，而偽造
      文書之低度行為，亦為行使偽造私文書之高度行為所吸收
      ，均不另論處。另其在臺中商業銀行存款業務往來申請約
      定書及印鑑卡上先後偽造「盧仕安」之署名及印文之行為
      ，係基於單一之犯意，於密切接近之時間、空間接續為之
      ，應論以接續犯之包括一罪。
（三）被告與另案被告吳俊億及該真實姓名年籍不詳之詐欺集團
      成員三人就前開行使偽造國民身分證罪、偽造公印文罪、
      行使偽造特種文書罪、行使偽造私文書罪、詐欺取財未遂
      罪等五罪間，有共同實行犯罪之犯意聯絡及行為分擔，為
      共同正犯。另被告與另案被告吳俊億及該真實姓名年籍不
      詳之詐欺集團成員利用不知情之刻印業者代為偽造「盧仕
      安」之印章，為間接正犯。
（四）而被告與另案被告吳俊億等其他共犯先後以接續之實質上
      一行為而觸犯偽造公印文、行使偽造國民身分證、行使偽
      造特種文書、行使偽造私文書、詐欺取財未遂等數罪名，
      為想像競合犯，應依刑法第55條之規定，從一重之行使偽
      造私文書罪論處。【按偽造公印文罪與行使偽造私文書罪
      之法定本刑均為五年以下有期徒刑之罪，而因被告共同偽
      造公印文於偽造「乙○○」之國民身分證後，持至臺中商
      業銀行東勢分行辦理開立帳戶，依客觀犯罪情狀，自以行
      使偽造私文書罪之情節重於偽造公印文罪（最高法院97年
      度台上字第1880號判決參照）】。
（五）爰審酌被告身為詐欺犯罪集團之一員，負責協助集團對外
      吸收人頭戶成員，因此指示有意願擔任人頭帳戶之吳俊億
      ，提供照片製作不實之國民身分證、全民健康保險卡並持
      以行使，雖其所為僅指示、陪同吳俊億前往拍攝證件照片
      ，並轉交吳俊億相片電子檔予其他詐欺集團成員供偽造證
      件作犯罪使用，然該偽造之國民身分證及全民健康保險卡
      乃一般日常生活辨識身分之重要證件，所為已危害戶政機
      關對於戶籍管理、全民健康保險局對保險事項管理，暨臺
      中商業銀行東勢分行對存款帳戶管理之正確性，並損及乙
      ○○之權益，使詐欺集團主要成員日後於行騙詐財時易於
      隱匿，然因被告於犯罪後業經坦承全部犯行，且本案仍在
      申請開立銀行帳戶階段即遭查獲，詐騙集團尚未依照計畫
      取得乙○○名義開立之人頭帳戶，得以作為行騙詐財之匯
      款帳戶使用，損害並未擴大等一切情狀，量處如主文所示
      之刑，併予諭知易科罰金之折算標準，以示懲儆。
四、沒收從刑部分：
（一）（本院98年度訴字第3904號偽造文書等案件）查扣之偽造
      乙○○名義之國民身分證1 張、偽造乙○○名義之全民健
      康保險卡1張、門號0000000000號行動電話1支（含SIM卡1
      張）等物，均係被告甲○○與另案被告吳俊億及該真實姓
      名年籍不詳之詐欺集團成員共同犯行使偽造私文書等罪所
      用之物，且均為該真實姓名年籍不詳之詐欺集團成員所有
      之物，業據被告供述屬實，爰依刑法第38條第1項第2款之
      規定，併予宣告沒收。
（二）又偽造盧仕安名義之印章1 枚、臺中商業銀行存款業務往
      來申請約定書上戶籍地址欄內偽造盧仕安名義之印文2 枚
      、領用人欄內偽造盧仕安名義之署名1枚及印文1枚、申請
      人兼立約人欄內偽造盧仕安名義之署名1枚及印文1枚、印
      鑑卡上偽造盧仕安名義之印文1 枚等，分別係屬偽造之印
      章、署押、印文，不問屬於被告與否，爰依刑法第219 條
      之規定，併予宣告沒收。
（三）至臺中商業銀行存款業務往來申請約定書、印鑑卡各1 份
      ，雖係供被告犯行使偽造私文書罪所用之物，然業經被告
      持以行使交付予臺中商業銀行東勢分行收執，已非屬被告
      或共犯所有之物，自無從諭知沒收；而偽造乙○○名義之
      國民身分證上偽造之內政部公印文1 枚，雖係屬偽造之印
      文，然該偽造之公印文所存在之偽造國民身分證本身，既
      經宣告沒收，自無庸再依刑法第219 條之規定，重覆宣告
      沒收，附此敘明。
據上論斷，應依刑事訴訟法第273條之1第1項、第299條第1 項前
段，戶籍法第75條第2項、第1項，刑法第11條前段、第28條、第
216條、第210條、第212條、第218條、第339條第3項、第1 項、
第55條、第41條第1項前段、第38條第1項第2款、第219條，判決
如主文。
中    華    民    國    99    年    5     月    17    日
                  刑事第六庭    法  官  林三元
以上正本證明與原本無異。
如不服本判決應於收受判決後10日內向本院提出上訴書狀，並應
敘述具體理由；其未敘述上訴理由者，應於上訴期間屆滿後20日
內向本院補提理由書（均須按他造當事人之人數附繕本）「切勿
逕送上級法院」。
                                書記官  黃雅青
中    華    民    國    99    年    5     月    17    日
附錄論罪科刑法條
刑法第216條：
行使第210條至第215條之文書者，依偽造、變造文書或登載不實
事項或使登載不實事項之規定處斷。
刑法第210條：
偽造、變造私文書，足以生損害於公眾或他人者，處五年以下有
期徒刑。
刑法第212條：
偽造、變造護照、旅券、免許證、特許證及關於品行、能力服務
或其他相類之證書、介紹書，足以生損害於公眾或他人者，處一
年以下有期徒刑、拘役或三百元以下罰金。
刑法第218條：
偽造公印或公印文者，處五年以下有期徒刑。
盜用公印或公印文足以生損害於公眾或他人者，亦同。
刑法第339條：
意圖為自己或第三人不法之所有，以詐術使人將本人或第三人之
物交付者，處五年以下有期徒刑、拘役或科或併科一千元以下罰
金。
以前項方法得財產上不法之利益或使第三人得之者，亦同。
前二項之未遂犯罰之。
戶籍法第75條：
意圖供冒用身分使用，而偽造、變造國民身分證，足以生損害於
公眾或他人者，處五年以下有期徒刑、拘役或科或併科新臺幣五
十萬元以下罰金。
行使前項偽造、變造之國民身分證者，亦同。
將國民身分證交付他人，以供冒名使用，或冒用身分而使用他人
交付或遺失之國民身分證，足以生損害於公眾或他人者，處三年
以下有期徒刑、拘役或科或併科新臺幣三十萬元以下罰金。

司法院資訊處製作；財團法人民間司法改革基金會備份。
